臺灣高等法院刑事判決
108年度上易字第2517號
上  訴  人  
即  被  告  林佑檢



上列上訴人即被告因妨害公務等案件，不服臺灣新北地方法院10
8年度易字第479號，中華民國108年11月7日第一審判決（起訴案
號：臺灣新北地方檢察署107年度偵字第25050號），提起上訴，
本院判決如下：
    主  文
上訴駁回。
    事  實
一、林佑檢於民國107年3月31日15時25分許，騎乘機車直行於新
    北市板橋區四川路2段，抵達該路段與新北市板橋區南雅南
    路2段（下稱南雅南路2段）之交岔路口槽化線時，迴轉專用
    號誌之燈號為紅燈，卻未依號誌停等而直接向左橫越馬路迴
    轉至對向車道，適有警員劉益材、蔡恒煜現場目擊而上前攔
    停，並開立違規事實為「紅燈迴轉」之「新北市政府警察局
    舉發違反道路交通管理事件通知單」（下稱罰單），林佑檢
    因對於警員攔停開單之內容不滿，除拒絕在罰單上簽名外，
    竟基於意圖使公務員執行一定職務之犯意，要求劉益材必須
    將「紅燈迴轉」之違規事實更改為「闖紅燈」，為劉益材拒
    絕且告以若有不服請依申訴程序辦理後，於同日15時49分許
    ，以身體擋在劉益材之警用機車前、並將右手放置在警用機
    車車頭上之方式，要求劉益材需將事情講明白才能走，致劉
    益材無法騎乘機車離開。嗣劉益材於警員林宥杰、邱聖哲及
    莊沅璋到場協助蔡恒煜處理時，趁隙騎乘機車離開現場，林
    佑檢接續同一犯意，於同日15時50分許，站在蔡恒煜之警用
    機車前，以身體擋在蔡恒煜警用機車前之方式，要求蔡恒煜
    需將事情講清楚才能離開，致蔡恒煜無法騎乘機車離開，後
    蔡恒煜於林宥杰向林佑檢解說之際趁隙離開現場。然林佑檢
    復接續同一犯意，於同日15時59分許，站在林宥杰之警用機
    車前，且以右手抓住警用機車左後照鏡、左手臂駕在機車車
    頭之方式，要求林宥杰需將事處理完畢、把方才開立罰單之
    警員劉益材、蔡恒煜叫回現場後才能走，致林宥杰無法騎乘
    機車離開。嗣因林佑檢持續與警員林宥杰、邱聖哲及莊沅璋
    僵持不下，林宥杰、邱聖哲及莊沅璋遂於同日16時11分許，
    依警察職權行使法規定對林佑檢執行保護管束，並將林佑檢
    帶回警局詢問，始查獲上情。
二、案經劉益材、林宥杰訴由新北市政府警察局板橋分局報告臺
    灣新北地方檢察署檢察官偵查起訴。
    理  由
一、證據能力部分：
    檢察官及被告對於本院作為得心證依據之被告以外之人於審
    判外陳述，均全部同意作為證據，本院審酌各項證據作成時
    之狀況，認為並無不可信或不適當之情事，依刑事訴訟法第
    159條之5第1項規定，均有證據能力。至其餘非供述證據，
    本院查無有何違反法定程序取得之情形，應認俱有證據能力
    。
二、認定犯罪事實所憑之證據及理由：
    訊據被告坦承有於前揭時、地，以身體擋在警用機車前、手
    握警用機車後照鏡及將身體倚靠在機車車頭等方式，阻止警
    員離開等情，惟矢口否認有何妨害公務之犯行，辯稱：我認
    為公務員若執行職務不合法，我縱使客觀上有妨害公務之行
    為，主觀上也不會被認為有犯意，且當時警員沒有解釋罰單
    內容就要離開，根據公務員服務法第10條規定是執行職務不
    合法，所以我可以要求警員說明後才能離開，另依照行政程
    序法第101條規定，我本來就可以要求警員更正罰單，我只
    是為了維護自身權益才這樣做，客觀上我妨害行為也並未過
    當，且警員並未提供案發當時拍攝之全部影像給本院，以致
    我在法院勘驗時所看的影像並非完整影像云云。經查：
  ㈠被告於前揭時間，騎乘機車沿新北市板橋區四川路2段直行，
    至該路段與南雅南路2段交會之路口槽化線時，當時迴轉專
    用號誌顯示為紅燈，被告未為停等旋即左轉後迴轉至對向，
    警員劉益材、蔡恒煜立即上前攔停並指示被告停靠路旁，告
    知被告紅燈應於待轉區停等至轉為綠燈始能迴轉，故此次違
    規事由為紅燈迴轉，而於開立之罰單違規事實填寫「紅燈迴
    轉」，被告因不滿警員劉益材、蔡恒煜所填寫之違規事實，
    遂拒絕在罰單上簽名並要求劉益材必須更改罰單之違規事實
    為「闖紅燈」，經劉益材拒絕更改且告以若有不服請依申訴
    程序辦理後，遂以身體擋在劉益材之警用機車前、並將右手
    放置在警用機車車頭上之方式，要求劉益材需將事情講明白
    才能走，致劉益材無法立即騎乘機車離開，嗣警員林宥杰、
    邱聖哲、莊沅璋到場協助處理，林佑檢亦以需將事情講明白
    、將方才開立罰單之警員叫回現場才能離開為由，先後以站
    在蔡恒煜、林宥杰之警用機車前、以右手抓住警用機車左後
    照鏡、左手臂駕在機車車頭等方式，致蔡恒煜、林宥杰無法
    即時騎乘機車離開等情，業據被告於原審及本院準備程序所
    坦認（見易字卷第36、38頁；本院卷第55頁），核與證人即
    警員劉益材、林宥杰、邱聖哲、莊沅璋於警詢及偵訊之證述
    大致相合（見偵卷第21至52頁、第179至184頁），並有新北
    市政府警察局板橋分局密錄器檔案擷圖28張、警員劉益材、
    林宥杰、邱聖哲之密錄器檔案譯文、新北市政府警察局舉發
    違反道路交通管理事件通知單、原審108年8月23日勘驗筆錄
    一至六各1份在卷可參（見偵卷第65至104頁、第111頁；易
    字卷第55至76頁）。復由原審當庭勘驗警員密錄器之蒐證影
    像畫面，以釐清本件案發之經過，勘驗結果略摘如下，是此
    部分事實，首堪認定：
    ⒈警員劉益材提供之影像：於影像時間15時25分17秒至同時3
      1分42秒許，警員蔡恒煜告知被告號誌為紅燈就應該停下
      來待轉，警員劉益材告訴被告這次是違規紅燈迴轉，依規
      定要開單，若被告不服就依規定向監理站申訴，並詢問被
      告是否簽收紅單，被告未答覆是否簽收，表示自己是走槽
      化線而沒有闖紅燈；於15時38分40秒至同時41分15秒許，
      被告表示警員開立之罰單違規事由錯誤，要求警員現在更
      改、不要寫四川路迴轉而改為闖紅燈，遭警員劉益材拒絕
      並告知若持續站在機車前不讓警員離開將構成妨害公務罪
      嫌，被告表示若警員不要亂開罰單自己就不會這樣、警員
      要把事情講明白才可以離開；於15時49分20秒至50秒許，
      警員劉益材向被告表示自己要回去交接勤務，被告見警員
      劉益材坐上警用機車欲離開，遂以身體擋在該警用機車前
      、並將右手放置在警用機車車頭上之方式，要求劉益材需
      將事情講明白才能走，致劉益材無法即時騎乘機車離開（
      見易字卷第57至62頁之勘驗筆錄二及勘驗截圖4張）。
    ⒉警員邱聖哲提供之影像：於影像時間15時50分至51分許，
      警員蔡恒煜坐上警用機車欲騎車離開，被告遂走到蔡恒煜
      之警用機車前，以身體擋在車頭不讓其離開，要警員必須
      當場說明白，且要求警員蔡恒煜及邱聖哲站好，當蔡恒煜
      將警用機車往後方倒退時，被告仍持續以緊靠著機車移動
      、繼續擋在車頭前的方式，阻止蔡恒煜離開，蔡恒煜因被
      告持續阻攔離開，遂下車繼續與被告對話；於16時9分20
      秒至12分許，警員表示要離開執行其他職務（見易字卷第
      65至66頁之勘驗筆錄四及勘驗截圖3張、易字卷第67頁之
      勘驗筆錄五）。
    ⒊警員林宥杰提供之影像：於影像時間15時59分28秒至55秒
      許，警員林宥杰表示要離開處理車禍，被告站在警員林宥
      杰之警用機車前面，林宥杰將機車往後倒退欲騎離現場，
      被告亦步亦趨前進繼續擋在機車前方，且經警員林宥杰要
      求走開後，被告表示自己沒關係可以給警察撞，並進而伸
      手碰觸警用車頭；於影像時間15時59分56秒至16時2分10
      秒許，林宥杰向被告借過，且將車頭轉向以甩開被告的手
      ，但被告伸出右手拉住警用機車左側的後照鏡、左手手臂
      架在機車車頭處並手持手機，致林宥杰無法離開而只好將
      警用機車熄火，被告於該時段內持續要求警員林宥杰必須
      講明白、必須請剛才開罰單之警員（即劉益材、蔡恒煜）
      回到現場說明（見易字卷第69至76頁之勘驗筆錄六及勘驗
      截圖12張）。
  ㈡刑法第135條所稱「強暴」，係指一切有形力即物理力之行使
    而言，不問其係對人或對物為之均包括在內。又警員於車輛
    攔停後，應即告知駕駛人或行為人違規行為或違反之法令規
    定，且依違規事實舉發，禁止任意變更法條，以免觸法，內
    政部警政署交通違規稽查與輕微違規勸導作業注意事項第肆
    條第㈡項第4、6點定有明文。另警察局基於事實需要，須將
    個別勤務與共同勤務分別實施時，得以分局或分駐所、派出
    所為單位，指派警員專責執行勤區查察；必要時，得將其警
    勤區擴大之，並另指派警員輪服共同勤務；勤務機構因臨時
    執行特別勤務，必須變更平時勤務編配者，服勤人員應依其
    上級命令服行之，警察勤務條例第19條、第21條亦有明文。
    是綜觀前揭法令內容可知，警員於交通違規稽查時負有一定
    之告知義務，需依違規事實舉發、不得任意變更適用之法條
    ，於何時、何地執行何種勤務，亦須遵循上級之命令為之，
    上開告知義務、舉發應注意事項、勤務之執行均屬警員於法
    令內所應為之職務，合先敘明。經查，本案警員劉益材、蔡
    恒煜於開立罰單之初，即已說明應在待轉區停等至燈號轉為
    綠燈始能迴轉，並明白告知被告此次違規事由為紅燈迴轉一
    節，業經本院認定如前，則被告猶以手放置在警用機車車頭
    、身體擋在警用機車前、手抓住警用車車後照鏡之方式，遂
    行阻止警員劉益材、蔡恒煜、林宥杰離開現場之目的，並意
    圖使其等執行一定之職務（即留在現場更改罰單之違規事實
    、再度向其說明、將警員劉益材及蔡恒煜叫回現場才能離開
    ），且攔阻時間前後合計逾半小時，堪認被告於案發時確有
    意圖使公務員執行一定職務，而對於警員以間接對物施加物
    理力之方式而當場施以強暴之犯行甚明。
  ㈢被告雖以前詞置辯，惟查：
    ⒈被告於前揭時間，騎乘機車沿新北市板橋區四川路2段直行
      ，至該路段與南雅南路2段交會之路口槽化線時，當時迴
      轉專用號誌顯示為紅燈，被告未為停等旋即左轉後迴轉至
      對向，警員劉益材立即上前攔停，並隨後指示被告停靠路
      旁等節，迭經臺灣新北地方檢察署及本院勘驗警員劉益材
      提供之密錄器蒐證影像畫面屬實（見偵卷第221至222頁之
      臺灣新北地方檢察署107年12月26日勘驗筆錄，易字卷第5
      5至56頁之原審勘驗筆錄一）；參以被告針對該交通違規
      案件進行申訴，調查結果為維持原裁處，請被告依限繳納
      罰鍰一情，有新北市政府警察局板橋分局108年1月19日新
      北警板督字第1083512655號函、新北市政府警察局板橋分
      局107年5月9日新北警板交字第1073392202號函、新北市
      政府警察局舉發違反道路交通管理事件答辯報告書（含手
      繪現場圖及照片2張）、交通部公路總局嘉義區監理所雲
      林監理站107年5月10日函各1份附卷可稽（見偵卷第227至
      240頁），足見警員認定違規事實為紅燈迴轉，要非全然
      無所憑據。是被告辯稱我認為警員執行職務不合法云云，
      難認有理。
    ⒉被告迭以當時警員沒有解釋罰單內容就要離開是執行職務
      不合法，我可以要求警員說明後才能離開等詞置辯，並援
      引公務員服務法第10條之規定為據。按公務員未奉長官核
      准，不得擅離職守；其出差者亦同，公務員服務法第10條
      固有明文，然查本案警員劉益材、蔡恒煜於開立罰單之初
      ，即已明白告知被告此次違規事由為紅燈迴轉，並說明待
      轉區停等至轉為綠燈始能迴轉，已經本院認定屬實（詳見
      上開㈠部分），可見本案並無如被告所稱警員未解釋罰單
      內容即欲離開之情況，且被告並非警員之長官，則其主張
      自己得依上開規定要求警員不得離開現場云云，亦非有理
      ，是被告此部分所辯，顯無可採。
    ⒊另按行政處分如有誤寫、誤算或其他類此之顯然錯誤者，
      處分機關得隨時或依申請更正之，行政程序法第101條第1
      項定有明文。此所謂誤寫、誤算或其他類此之顯然錯誤，
      係指該等錯誤輕微，並不妨礙相對人理解行政處分之內容
      記載，而不影響行政處分所形成之行政法上權利義務關係
      ，此時行政處分之效力繼續發生，處分機關得隨時或依申
      請更正（最高行政法院98年度判字第1332號判決意旨參照
      ）。是該條項係以處分機關作為適用主體，且係「得」（
      亦即有一定裁量權限）更正「顯然」之錯誤，要非處分機
      關一經受處分人要求，即一律應更改處分之內容。經查，
      本案警員依當時被告之行車情況，認定違規事實為「紅燈
      迴轉」，要非全然無據，業如前述（詳見上開㈢⒈部分），
      則本案罰單並無顯然錯誤之情形，況且依行政程序法第10
      1條第1項規定，警員本非一經要求即必須更改違規事實，
      是被告辯稱依照行政程序法第101條規定，我可以要求警
      員更正罰單云云，殊難憑採。
    ⒋至被告辯稱：我認為警員林宥杰並未提供全部的影像，檢
      察署及原審勘驗筆錄所勘驗之影像並非案發當時警員所拍
      攝之全部畫面，至於沒有錄到的影像內容就是如我答辯狀
      之紀載，因此聲請調閱勘驗，以還原案發過程，釐清事實
      云云（見易字卷第53、119頁；本院卷第59頁）。惟觀諸
      被告提出之答辯狀內容，並未具體說明我所稱「沒有錄到
      的影像內容」究係為何，是被告此部分所辯是否屬實，難
      謂無隱。原審復已當庭勘驗警員劉益材、邱聖哲、林宥杰
      提供之影像檔案（見易字卷第55至76頁勘驗筆錄一至六之
      「勘驗標的」欄位所示），且為求慎重，另向新北市政府
      警察局板橋分局函詢確認是否已提供案發現場警員所蒐錄
      之所有影像供法院參酌，經該分局函覆以：業將現場所蒐
      錄之影像檔案悉數附卷等語，有新北市政府警察局板橋分
      局108年8月30日新北警板督字第1083550844號函1份附卷
      可參（見易字卷第93頁），堪認案發當時警員所拍攝與本
      案相關之影像均已勘驗完畢，被告所辯實屬無稽。    
    ⒌另被告雖於本院審理時聲請再行勘驗警員劉益材提出之密
      錄器影像，欲證明劉益材提到「刑法強制罪」等語特別大
      聲，而與同次錄影前後音量不同，懷疑警員劉益材所提出
      之密錄器影像有經變造或偽造之嫌；云云（見本院卷第59
      至60頁）。然查，本案已就現場案發過程，勘驗警員劉益
      材、林宥杰、邱聖哲各自提出所攝得之密錄器影像，有原
      審之勘驗筆錄附卷可參（見易字卷第51至76頁）。而警員
      劉益材確實曾對被告提及「刑法強制罪」一語。惟參諸其
      言前後內容，係被告稱：「我要拿紅單子，拜託，你最後
      一次給我。」、劉益材稱：「你現在是要『強制我』嗎？你
      現在故意。」、被告稱：「我要拿單子。」、劉益材稱：
      「好阿，可以阿，你已經重複好幾次了」。被告稱：「我
      要拿單子，然後你可以給我說明一下，我哪裡犯罪？」、
      劉益材稱：「我剛剛已經跟你講好幾次了。」。被告稱：
      「為什麼說我妨礙公務，你說，我哪裡妨礙公務了。」、
      劉益材稱：「你現在站在我的警車前面不讓我離去，已經
      涉及『刑法強制罪』，你確定你要這樣子做？我再最後一次
      警告你喔。」等語（見易字卷第58至59頁），可見警員劉
      益材不只一次提及被告有強制之犯行，且觀諸警員劉益材
      之前後用語，亦僅僅在向被告說明被告當場之舉措，實已
      構成妨礙公務罪嫌，無何中間突然插入語句之跡象，被告
      憑空臆測指摘變造云云，實無足採。本案待證事實已臻明
      確，依刑事訴訟法第163條之2第2項第3款規定，認無再行
      勘驗及調查之必要，附此敘明。 
  ㈣綜上所述，被告所為辯詞，皆無足採。本件事證已臻明確，
    被告之妨害公務犯行，洵堪認定，應依法論科。
三、論罪之理由：
  ㈠刑法第135條第1項之罪，以對於公務員依法執行職務時施強
    暴脅迫為要件，所謂依法，指依據法令而言，故公務員所執
    行者，若非法令內所應為之職務，縱對之施以強暴脅迫，除
    其程度足以構成他項罪名者，得論以他罪外，要難以妨害公
    務論（最高法院24年度上字第3488號判決要旨參照）。又本
    項犯罪，係以確保公務員執行職務之順利圓滿，為其保護法
    益，是此所謂「依法執行職務時」，應係指自開始執行具體
    、個別且特定職務時起至執行完畢為止，尚不包括趕赴執行
    職務場所之行為或執行準備行為、休息或待命期間等情形。
    本件警員認已開立罰單並向被告說明完畢，而欲騎乘機車返
    回派出所交接職務、處理車禍案件等節，業經本院勘驗屬實
    （見易字卷第57至62頁之勘驗筆錄二【影片時間15時49分20
    秒至50秒許】、易字卷第67頁之勘驗筆錄五【影片時間16時
    9分20秒至12分許】、易字卷第69頁之勘驗筆錄六【影片時
    間15時59分28秒至51秒許】），足見當時警員並非處於依法
    執行職務之狀態。而被告對於警員施加強暴行為之目的，係
    為使警員執行所謂之一定職務（即留在現場更改罰單之違規
    事實、再度向其說明、將特定警員叫回現場），自應評價為
    刑法第135條第2項之意圖使公務員執行一定職務而施強暴罪
    。
  ㈡是核被告所為，係犯刑法第135條第2項之意圖使公務員執行
    一定職務而施強暴罪。又刑法第135條第2項之意圖使公務員
    執行一定職務而施強暴罪，當然含有同法第304條第1項以強
    暴、脅迫妨害人行使權利或使人行無義務之事之性質，無庸
    另論該罪，起訴意旨認係想像競合，容有未恰。按刑法第13
    5條第2項所處罰者乃妨害國家公務之執行，其被害法益為國
    家法益，並非公務員個人，故雖行為人妨害公務之對象有數
    名執行公務之公務員，惟被害之國家法益仍屬單一，並無侵
    害數個法益之情事，仍屬單純一罪。被告先後以手放置在警
    用機車車頭、身體擋在警用機車前、手抓住警用車車後照鏡
    之方式妨害警員劉益材、蔡恒煜、林宥杰騎乘機車離開現場
    之行為，乃於密接之時間，在同一地點，所為侵害同一法益
    之行為，顯係基於單一犯意所為，各行為之獨立性薄弱，在
    刑法評價上應視為數個舉動之接續實行，合為包括之一行為
    予以評價，從而應依接續犯論以包括的一罪；起訴書犯罪事
    實欄雖未敘明被告以身體擋在蔡恒煜警用機車前之方式要求
    其需將事情講明白才能離開，致蔡恒煜無法騎乘機車離開之
    犯行，惟該部分犯行與已敘及部分，有接續犯之實質上一罪
    關係，為起訴效力所及，本院自應併予審理。
四、駁回上訴之理由：
  ㈠原審以被告犯罪明確，而適用刑法第135條第2項、第41條第1
    項前段，刑法施行法第1條之1第1項、第2項前段之規定，並
    以行為人之責任為基礎，審酌被告於警員開立罰單後，為使
    警員執行前開一定之職務，竟以間接施加物理力之手段，對
    於警員數人當場施以強暴，妨害國家公權力之行使，且妨害
    之時間非短，對公務員執勤威信造成相當危害，所為應予非
    難，以儆效尤，兼衡其並無前科之素行、智識程度、年紀、
    生活及經濟狀況、暨其犯罪動機、目的、手段、所受刺激、
    情節，與犯後否認犯行，難認態度良好等一切情狀，量處有
    期徒刑3月，並諭知如易科罰金其折算標準，核其認事用法
    正確，量刑亦屬妥適。被告雖表示已與警員劉益材成立調解
    ，賠償劉益材新臺幣5千元，並提出臺灣新北地方法院板橋
    簡易庭調解筆錄為據（見本院卷第91、105頁），然被告同
    時仍未與警員蔡恒煜、林宥杰成立調解或達成和解，求取該
    等告訴人、被害人之原諒，是認本案縱加入此部分為量刑參
    考，仍無礙原審刑度之認定。
  ㈡況被告上訴意旨猶以：現場目擊我只有警員劉益材一人；警
    方未提供全程影像；攔阻時間長短是雙方的問題，不能歸咎
    於單方；我違規事實是闖紅燈非紅燈迴轉，我阻擋警員離開
    只是維護自身權利，請警員更正違規事實，因為被告戶籍在
    南部，這樣會造成被告須回南部處理申覆問題，才要求警員
    須處理清楚再離開，才不會造成被告權益損失云云，而求為
    無罪之諭知。惟查：現場除警員劉益材外，並有警員林宥杰
    、邱聖哲在場目擊之供述證據足佐，並經原審勘驗警員劉益
    材、林宥杰、邱聖哲之密錄器全程攝得之影像畫面結果可徵
    ；又本案被告僅因警員所開交通違規單據之內容不合其意，
    要求警員更改違規單據之內容，見警員未應其所求，即屢以
    身體擋在警用機車之前，或徒手抓取警用機車後視鏡處，阻
    止警員騎乘離去，顯有以強暴之手段，使警員為一定職務之
    行使，而構成妨害公務罪甚明，被告卻仍執陳前詞否認犯行
    ，指摘原審判決違誤，難認有理由，應予駁回。
據上論斷，應依刑事訴訟法第368 條，判決如主文。
本案經檢察官余佳恩提起公訴，檢察官孫治遠到庭執行職務。
中    華    民    國    109   年    3     月    12    日
                  刑事第二十一庭審判長法  官  許宗和
                                      法  官  章曉文
                                      法  官  黃玉婷
以上正本證明與原本無異。
不得上訴。
                                      書記官  傅國軒
中    華    民    國    109   年    3     月    13    日
附錄：本案論罪科刑法條全文
中華民國刑法第135條
對於公務員依法執行職務時，施強暴脅迫者，處3年以下有期徒
刑、拘役或3百元以下罰金。
意圖使公務員執行一定之職務或妨害其依法執行一定之職務或使
公務員辭職，而施強暴脅迫者，亦同。
犯前二項之罪，因而致公務員於死者，處無期徒刑或7年以上有
期徒刑；致重傷者，處3年以上、10年以下有期徒刑。